---
title: "Bollettino COVID-19 - `r params$paese`"
author: "Paolo Bosetti (`paolo.bosetti@unitn.it`)"
date: "Data creazione: `r lubridate::now()`"
output:
  pdf_document: 
    keep_tex: no
    toc: yes
    fig_caption: yes
    number_sections: yes
    highlight: pygments
    toc_depth: 4
    extra_dependencies:
      babel: ["italian"]
  html_document:
    toc: yes
    number_sections: yes
  documentclass: article
  classoption: a4paper
params:
  country: Italy
  paese: Italia
  last_n_months: 3
  pred_days: 14
---

```{r setup, include=FALSE}
knitr::opts_chunk$set(
  fig.align="center", 
  fig.dim=c(8, 4), 
  out.height="3in",
  echo = FALSE, 
  warning = FALSE
)
library(tidyverse)
library(xts)
library(lubridate)
library(cowplot)
library(tsbox)
library(forecast)
library(glue)
library(ggthemes)
invisible(Sys.setlocale("LC_TIME", "it_IT.UTF-8"))
```

# I Dati

I dati di questo bollettino sono raccolti giornalmente da [Our World in Data](https://covid.ourworldindata.org).

```{r warning=FALSE, include=FALSE}
url <- "https://covid.ourworldindata.org/data/owid-covid-data.csv"
datafile <- basename(url)
if (!file.exists(datafile) | difftime(now(),  file.mtime(datafile), units="hours") > 24 ) {
  download.file(url, datafile)
}
covid <- read_csv(datafile) %>% 
  filter(location==params$country) %>% 
  select(c("date", "new_cases", "new_cases_per_million", 
           "new_deaths", "new_deaths_per_million",
           "new_tests", "people_vaccinated_per_hundred", 
           "positive_rate", "population", "icu_patients"))
cts <- xts(
  select(covid, new_cases:icu_patients), 
  order.by = covid$date
)
```

L'ultimo aggiornamento è di seguito generato il giorno `r format(now(), format="%d/%m/%Y")` con dati fino al giorno `r format(index(last(cts)), format="%d/%m/%Y")`. I dati degli ultimi sette giorni sono i seguenti:

```{r}
last(cts, "7 days") %>% fortify() %>% 
  arrange(desc(Index)) %>%
  select(Index, new_cases, new_deaths, icu_patients, positive_rate) %>%
  mutate(positive_rate = positive_rate * 100) %>%
  rename(
    Data = Index,
    Contagi = new_cases,
    Decessi = new_deaths,
    "Terapia intensiva" = icu_patients,
    "Positivi (%)" = positive_rate
  ) %>%
  knitr::kable()
```


Vediamo prima i dati grezzi per numero di casi, numero di decessi e numero di casi in terapia intensiva giornalieri:

```{r warning=FALSE}
theme_set(theme_bw())
p1 <- cts %>%
  ggplot(aes(x=Index, y=new_cases)) +
  geom_line(aes(color="Casi")) +
  labs(x="", y="(numero/giorno)", color="Metrica") +
  scale_x_date(date_breaks = "1 month", labels=scales::label_date("%b'%y")) + 
  scale_y_continuous(labels = scales::label_number_si()) +
  theme(axis.text.x = element_text(angle = 45, hjust = 1))+
  theme(legend.position="right") 
p2 <- cts %>% 
  ggplot() +
  geom_line(aes(x=Index, y=new_deaths, color="Decessi")) +
  geom_line(aes(x=Index, y=icu_patients, color="T. intensiva")) +
  labs(x="Data", y="(numero/giorno)") +
  scale_x_date(date_breaks = "1 month", labels=scales::label_date("%b'%y")) + 
  scale_color_manual(name="Metrica", values=c(2,3)) +
  theme(axis.text.x = element_text(angle = 45, hjust = 1)) +
  theme(legend.position="right") 
plot_grid(p1, p2, align="v", nrow=2) 
```

# Dati filtrati

Questi dati risentono della periodicità settimanale, dato che il fine settimana si raccolgono meno informazioni. Questa periodicità è evidentemente un artefatto, che possiamo mitigare con un filtro a media mobile o---meglio---con un cosiddetto *kernel smoothing*, entrambi con periodo a 7 giorni, oppure creando una serie settimanale, sommando cioè i dati giornalieri settimana per settimana.

In quest'ultimo caso i grafici diventano come segue. Si noti che l'ultima settimana ovviamente sottostima l'andamento, a meno che i dati non si riferiscano alla domenica.

```{r warning=FALSE}
p1 <- apply.weekly(cts$new_cases, sum) %>% 
  ggplot(aes(x=Index, y=new_cases, color="Casi")) +
  geom_line() +
  labs(x="", y="(numero/sett.)", color="Metrica") +
  scale_x_date(date_breaks = "1 month", labels=scales::label_date("%b'%y")) + 
  theme(axis.text.x = element_text(angle = 45, hjust = 1))
p2 <- cbind(
    apply.weekly(cts$new_deaths, sum),
    apply.weekly(cts$icu_patients, sum)
) %>% ggplot() +
  geom_line(aes(x=Index, y=new_deaths, color="Decessi")) +
  geom_line(aes(x=Index, y=icu_patients, color="T. intensiva")) +
  labs(x="Data", y="(numero/sett.)", color="Metrica") +
  scale_x_date(date_breaks = "1 month", labels=scales::label_date("%b'%y")) + 
  scale_color_manual(values=c(2,3)) +
  theme(axis.text.x = element_text(angle = 45, hjust = 1))
plot_grid(p1, p2, align="v", nrow=2) 
```


Oltre che mediante la somma settimanale, i dati possono essere trattati anche mediante stimatori a finestra mobile di 7 giorni:

```{r warning=FALSE}
ctsm <- rollmedian(cts, 7) 
```


I seguenti grafici invece mantengono la periodicità giornaliera, ma applicando un *kernel smoothing*. Questi grafici **hanno il pregio di non sottostimare l'ultima settiana**:

```{r warning=FALSE}
ctsf <- xts(
  data.frame(
    new_cases = ksmooth(time(cts), coredata(cts$new_cases), 
                        "normal", bandwidth = 7)$y,
    new_cases_per_million = ksmooth(time(cts), coredata(cts$new_cases_per_million), 
                        "normal", bandwidth = 7)$y,
    new_deaths = ksmooth(time(cts), coredata(cts$new_deaths), 
                        "normal", bandwidth = 7)$y,
    icu_patients = ksmooth(time(cts), coredata(cts$icu_patients),
                         "normal", bandwidth=7)$y
  ),
  order.by = time(cts)
)
p1 <- ctsf %>% 
  ggplot(aes(x=Index, y=new_cases, color="Casi")) +
  geom_line() +
  labs(x="", y="(numero/giorno)", color="Metrica") +
  scale_x_date(date_breaks = "1 month", labels=scales::label_date("%b'%y")) + 
  theme(axis.text.x = element_text(angle = 45, hjust = 1))
p2 <- ctsf %>% 
  ggplot() +
  geom_line(aes(x=Index, y=new_deaths, color="Decessi")) +
  geom_line(aes(x=Index, y=icu_patients, color="T. intensiva")) +
  labs(x="Data", y="(numero/giorno)", color="Metrica") +
  scale_x_date(date_breaks = "1 month", labels=scales::label_date("%b'%y")) + 
  scale_color_manual(values=c(2,3)) +
  theme(axis.text.x = element_text(angle = 45, hjust = 1))
plot_grid(p1, p2, align="v", nrow=2) 
```

```{r}
diff(ctsf) %>% 
  ggplot(aes(x=Index, y=new_cases)) +
  geom_area(alpha=1/2) +
  geom_line() +
  labs(x="", y="Variazione giornaliera (numero/giorno/giorno)") +
  scale_x_date(date_breaks = "1 month", labels=scales::label_date("%b'%y")) + 
  theme(axis.text.x = element_text(angle = 45, hjust = 1))
```


# Dettaglio degli ultimi `r params$last_n_months` mesi

Per finire, vediamo un dettaglio dei dati degli ultimi `r params$last_n_months` mesi. La linea continua rossa rappresenta i nuovi casi, filtrati; quella rosso chiaro rappresenta i nuovi casi; l'area grigia rappresenta i decessi, che si leggono sull'asse destro.

Si noti che i dati filtrati sono sostanzialmente una media mobile a sette giorni, e l'aumento di casi il lunedì contiene anche i mancati rilevamenti del fine settimana, quindi la media mobile è una buona approssimazione dei casi reali.

```{r}
coef <- 400
deaths_color = "darkred"
last(ctsf, glue("{params$last_n_months} months")) %>%
  ggplot(mapping=aes(x=Index, y=new_cases)) +
  geom_area(aes(x=Index, y=new_deaths * coef), fill=grey(0.8), alpha=0.5) + 
  geom_line(aes(x=Index, y=new_deaths * coef)) +
  geom_line(color=deaths_color) +
  geom_line(data=last(cts, glue("{params$last_n_months} months")), 
            aes(x=Index, y=new_cases), color=deaths_color, alpha=1/3) +
  geom_hline(yintercept = 0) +
  labs(x="Data", y="Nuovi casi", 
       title=glue("Situazione COVID-19 in {params$paese}"),
       subtitle=glue("Ultimi {params$last_n_months} mesi, dati giornalieri filtrati")) + 
  scale_x_date(date_breaks = "7 days", labels=scales::label_date("%d %b'%y")) +
  scale_y_continuous(
    labels = scales::label_number_si(),
    sec.axis=sec_axis(~./coef, name="Decessi")
  ) +
  theme(axis.text.x = element_text(angle = 45, hjust = 1),
        axis.title.y.left = element_text(color=deaths_color))
```
Il prossimo grafico mostra il _rateo di variazione dei contagi_: positiva significa che i contagi aumentano, negativa che diminuiscono.

```{r}
diff(last(ctsf, glue("{params$last_n_months} months"))) %>% 
  ggplot(aes(x=Index, y=new_cases)) +
  geom_area(alpha=1/2) +
  geom_line() +
  labs(x="", y="Rateo di variazione (numero/giorno/giorno)") +
  scale_x_date(date_breaks = "1 week", labels=scales::label_date("%d %b'%y")) + 
  theme(axis.text.x = element_text(angle = 45, hjust = 1))
```

Il prossimo grafico mostra invece l'evoluzione del rapporto tra nuovi casi (per milione di abitanti) e decessi giornalieri, un'**approssimazione** della mortalità:

```{r warning=FALSE}
coef <- 1E4
cbind(
    apply.weekly(cts$new_deaths, sum),
    apply.weekly(cts$new_cases, sum)
) %>% 
  ggplot(aes(x=Index, y=new_deaths/new_cases)) + 
  geom_area(fill=grey(0.8), alpha=0.5) +
  geom_line() + 
  geom_line(data=ctsf, aes(x=Index, y=new_cases_per_million/coef), color=deaths_color) +
  labs(x="Data", y="Decessi/Nuovi casi", title=glue("Rapporto decessi/nuovi casi in {params$paese}"),
       subtitle="Da inizio epidemia, dati giornalieri") +
  scale_x_date(date_breaks = "1 month", labels=scales::label_date("%d %b'%y")) +
  scale_y_continuous(
    labels = scales::label_percent(),
    sec.axis=sec_axis(~.*coef, name="Nuovi casi per milione")
  ) +
  theme(axis.text.x = element_text(angle = 45, hjust = 1),
        axis.title.y.right = element_text(color=deaths_color))
```

# Predizione per i prossimi `r params$pred_days` giorni

Chiudiamo con una predizione per i prossimi `r params$pred_days` giorni. Si noti che è una predizione su base puramente statistica (modello ARIMA) e non ha assolutamente nessuna base epidemiologica. In rosso è riportato l'intervallo di confidenza al 95%.

```{r}
fit <- auto.arima(ts_ts(ctsf$new_cases["2020-10-1/"]), lambda="auto")
arima_d <- glue("ARIMA[{p},{d},{q}]",
                p=fit$arma[1], d=fit$arma[6], q=fit$arma[2])
pred <- forecast(fit, params$pred_days, level=c(95))
pdata <- tibble(
  fortify(pred$mean),
  date = as.Date(date_decimal(x)),
  lwr = as.numeric(pred$lower),
  upr = as.numeric(pred$upper)
)

ggplot() +
  geom_line(data=last(ctsf, "6 weeks"), 
            aes(x=Index, y=new_cases, color="dati storici")) +
  geom_ribbon(data=pdata, aes(x=date, ymin=lwr, ymax=upr), fill="red", alpha=1/4) +
  geom_line(data=pdata, aes(x=date, y=y, color="predizione")) +
  labs(x="Data", 
       y="Nuovi casi",
       color="",
       title=glue("Predizione (modello {arima_d})"), 
       subtitle="Dati giornalieri") +
  scale_x_date(date_breaks = "1 week", labels=scales::label_date("%d %b")) +
  scale_y_continuous(labels = scales::label_number_si()) +
  coord_cartesian(ylim = c(0, max(ctsf$new_cases, pdata$y, pdata$upr))) +
  theme(axis.text.x = element_text(angle = 45, hjust = 1))
```

```{r}
# Il blocco seguente viene inserito solo per l'Italia e carica il file separato
# COVID_detail_it.Rmd
```

```{r child='COVID_detail_it.Rmd', eval = params$country == "Italy"}
```