---
title: "RStudio Intro"
author: "Paolo Bosetti"
date: "11/23/2021"
output:
  beamer_presentation: 
    theme: AnnArbor
    fig_width: 6
    fig_height: 3.5
    fonttheme: structuresmallcapsserif
    highlight: kate
fontsize: 11pt
---

```{r setup, include=FALSE}
knitr::opts_chunk$set(echo = TRUE, out.width="40%")
```

# Contenuti del corso

## Contenuti
1. L'ambiente RStudio
1. Il linguaggio R
1. Statistica descrittiva
1. Statistica inferenziale
1. Modelli di regressione lineare e lineare generalizzata
1. Serie temporali e modelli ARIMA

## Note
* Queste slide coprono solo la parte introduttiva (1.--4.)
* Il resto è disponibile come notebook

*Questa presentazione è realizzata in RStudio e sarà disponibile con il resto del materiale su github: <https://github.com/pbosetti/tsm-stat>.*


# L'ambiente RStudio

## Ambiente
* Installazione: [prima R](http://www.r-project.org), [poi RStudio](http://rstudio.com)
* RStudio lavora su cartelle o (meglio) **progetti** (`.Rproj`)
* Un progetto contiene anche impostazioni specifiche e comuni ai file nella cartella
* Una **sessione** di RStudio può operare sun un unico progetto
* Si possono aprire più sessioni contemporaneamente

## Attività
* Editing di script `.R` e notebook `.Rmd`
* Esecuzione del codice e gestione dell'ambiente dati
* Plotting
* Gestione file di progetto
* Generazione di report (in \LaTeX, HTML, RTF, ...)
* Tracciamento del codice (Git)
* Gestione delle librerie (estensioni di linguaggio)

# Il linguaggio R
* R è un linguaggio ad alto livello, declarativo, interpretato, a sintassi C-like
* R è sia un linguaggio, sia un interprete
* R è un *dynamically typed language*
* R è nato come versione GNU open source di S, un linguaggio proprietario per analisi statistiche
* RStudio è una IDE proprietaria (ma free) per R

# Il linguaggio R
## Assegnazioni
```{r}
a <- 1
# ma anche
b = 2
# tuttavia si preferisce la notazione a freccia, 
# perché funziona anche così:
3 -> c
# per visualizzare il valore di una variabile:
c
# in un colpo solo:
(d <- "stringa")
```

# Il linguaggio R
## Array
```{r}
# Si costruiscono con l'operatore c():
v1 <- c(10, 2, 7.5, 3)
# oppure con una sequenza:
v2 <- 1:10
# anche con passo specificato:
v3 <- seq(1, 10, 0.5)
# Le funzioni si chiamano con le parentesi tonde, 
# separando argomenti con ,
```

# Il linguaggio R
## Matrici
```{r}
# Si costruiscono con l'operatore matrix()
(m1 <- matrix(1:10, 2, 5))
```


# Il linguaggio R
## Operatori
```{r}
# Le variabili sono nativamente degli array.
# Gli scalari sono solo array di dimensione 1
length(a)
length(v1)
# Gli operatori agiscono quindi sempre su array:
a * 2
v3 + 2
```

# Il linguaggio R
## Indicizzazione
* La sintassi di indicizzazione di R è molto flessibile e potente
* si usano sempre le parentesi quadre `[r,c]`, la **base è 1**
* se un indice manca, significa "tutte le righe|colonne"
```{r}
v1[3]
m1[1,1]
m1[2,]
m1[,]
```

# Il linguaggio R
## Indicizzazione
* Un indice può essere anche un'array di posizioni o un'array di valori booleani

```{r}
v1[c(2,4,1)]
v2[v2 %% 2 == 0]
v2 %% 2 == 0 # operatore modulo (resto)
```

## Nota
* `TRUE` e `FALSE` possono essere abbreviati in `T` e `F`

# Il linguaggio R
## Funzioni
* Le funzioni sono *first class objects*, cioè sono variabili come altre
* possono essere assegnate a variabili e passate a funzioni
```{r}
my_fun <- function(x) x^2
my_fun(1:5)
your_fun <- my_fun
your_fun(6)
my_apply <- function(x, f) f(x)
my_apply(10, my_fun)
```

# Il linguaggio R
## Funzioni
* Se la definizione richiede più righe, si usa un **blocco** tra `{}`
* Ogni funzione ritorna **sempre** l'ultima espressione valutata
* Oppure esplicitamente mediante `return()`

## Controllo di flusso
* `if(cond) expr`
* `if(cond) cons.expr  else  alt.expr`
* `for(var in seq) expr`
* `while(cond) expr`
* `repeat expr`
* `break`
* `next`

# Il linguaggio R
## Argomenti delle funzioni
* Gli argomenti possono essere indicati per posizione o per nome
* Gli argomenti nominati possono comparire in qualsiasi ordine
* Gli argomenti possono avere un default, in tal caso sono opzionali
```{r}
f <- function(x, y, n=10, test=F) { 
  ifelse(test, 0, x^y + n)
}
f(2, 10)
f(test=F, y=10, x=2)
f(test=T)
```

# Il linguaggio R
## Dataframe
* In R più che matrici si usano `dataframe`
* Si tratta di tabelle organizzate per colonne, internamente omogenee ma potenzialmente di tipi differenti
```{r}
df <- data.frame(A=1:10, B=letters[1:10])
head(df)
```

# Il linguaggio R
## Dataframe
* Un dataframe può essere indicizzato come una matrice (due indici)
* Oppure selezionando una colonna con la notazione `$`
```{r}
df[2,2]
df$B[2]
# anche in assegnazione
df$C <- LETTERS[1:10]
head(df, 3)
```
# Statistica descrittiva
## Plot
* I principali comandi di plot sono:
  - `plot`: interfaccia generica, accetta l'opzione `add=T`
  - `lines`: plotta una serie come linea
  - `points`: plotta una serie come punti
  - `curve`: plotta una funzione di `x`, accetta l'opzione `add=T`
  - `abline`: plotta una linea retta
  - `hist`: istogramma
  - `boxplot`: ditto

# Statistica descrittiva
## Stimatori
* Media campionaria: `mean(x, na.rm=F)`
* Varianza campionaria: `var(x, na.rm=F)`
* Deviazione standard: `sd(x, na.rm=F)`
* Mediana: `median(x, na.rm=F)`
* Moda: `mode(x, na.rm=F)`
* Covarianza: `cov(x, y, na.rm=F)`
* Correlazione: `cor(x, y, na.rm=F)` $~=:\rm{cov}(x, y)/(\sigma_x\sigma_y)$

# Statistica descrittiva
## Distribuzioni
* In R, le funzioni relative alle distribuzioni sono 4 per ciascuna distribuzione:
  - generazione di numeri casuali, prefisso `r`
  - densità di probabilità (PDF), prefisso `d`
  - probabilità cumulata (CDF), prefisso `p`
  - quantile (CDF$^{-1}$), prefisso `q`
* Ai prefissi vanno aggiunti i nomi delle distribuzioni: `unif`, `norm`, `t`, `f`, `chisq`, `pois`, `binom`, `geom`, `gamma`, `weibull`, ...
* Ad esempio:
  - `rnorm(n, 0, 1)` genera `n` campioni normali standard $N(0,1)$
  - `pt(t, n)` calcola la CDF del valore `t` da una distribuzione $t_n$
  - `qf(p, n1, n2)` calcola il quantile per la probabilità `p` su una $\chi^2_{n_1,n_2}$
  
# Statistica descrittiva
## Esempio
```{r}
plot(dgeom(1:20, 0.1), typ="h")
curve(pnorm(x), xlim=c(-3, 3))
```

  
# Statistica descrittiva
## Esempio
```{r}
set.seed(1)
x <- rnorm(100)
m <- mean(x); s <- sd(x)
hist(x, prob=T, ylim=c(0, 0.5), labels=T)
curve(dnorm(x, mean=m, sd=s), xlim=c(-3, 3), add=T)
```



# Statistica inferenziale
## Test di ipotesi
* Un *test statistico* prevede sempre una coppia di ipotesi
* L'ipotesi nulla $H_0$ è sempre l'ipotesi di non-significatività
* L'ipotesi alternativa $H_1$ suppone che un effetto sia statisticamente significativo, cioè maggiore della varianza tipica del sistema
\begin{eqnarray*}
H_0: &&\mu_1 = \mu_2 \\
H_1: &&\mu_1 \neq \mu_2
\end{eqnarray*}

## Matrice di confusione
| $H_0$ | Accettata        | Rifiutata     |
| ----- | ---------------- | ------------- |
| Vera  | OK               | Errore Tipo I |
| Falsa | Errore Tipo II   | OK            |

# Statistica inferenziale
## Probabilità di errore
* $\alpha$ è la probabilità di rifiutare $H_0$ quando $H_0$ è vera (tipo-I)
* $\beta$ è la probabilità di accettare $H_0$ quando $H_0$ è falsa (tipo-II)
* $P=1-\beta$ è la **potenza** di un test

## Se fosse un allarme anti-intrusione:
* $\alpha$ è la probabilità di falso allarme
* $\beta$ è la probabilità di un mancato allarme
* $P$ è l'affidabilità del sistema (probabilità che suoni quando deve)

# Statistica inferenziale
## Esempio zero
* Abbiamo due campioni $y_1$ e $y_2$ di $n_1$ e $n_2$ osservazioni
* Le due medie campionarie $\bar y_1$ e $\bar y_2$ sono sufficientemente simili da chiederci se vengano dalla stessa popolazione o no
* Nel primo caso, il valore atteso della popolazione del primo campione è uguale al valore atteso della popolazione del secondo: $H_0:~\mu_1=\mu_2$
* Nel secondo caso invece $H_1:~\mu_1\neq\mu_2$
* Questo problema corrisponde all'originale formulazione del test di Student di William Gosset, detto *Student*

# Statistica inferenziale
## Test di Student, o T-test
* Risulta che:
$$
t_0 = \frac{\bar y_1 - \bar y_2}{S_p\sqrt{\frac{1}{n_1}+\frac{1}{n_2}}}\sim t_{n_1+n_2-1},~\text{dove }S_p = \frac{(n_1-1)S_1+(n_2-1)S_2}{n_1+n_2-2}
$$
* dato che conosciamo la distribuzione di $t_0$, possiamo calcolare la probabilità di riscontrare un valore uguale o superiore a $t_0$
* tanto più bassa è tale probabilità, detta *p*-value, tanto più è forte $H_1$
* il *p*-value corrisponde alla probabilità di un errore di tipo-I, $\alpha$

# Statistica inferenziale
## T-test in R
```{r out.width="70%"}
set.seed(123)
y1 <- rnorm(10, 12, 0.5); y2 <- rnorm(12, 12.5, 0.7)
boxplot(y1, y2, horizontal=T)
```

# Statistica inferenziale
## T-test in R
* per prima cosa si verifica l'**omoschedasticità**:
```{r}
(vt <- var.test(y1, y2))
```

# Statistica inferenziale
## T-test in R
* Poi si effettua il T-test appropriato:
```{r}
t.test(y1, y2, var.equal=(vt$p.value>0.05))
```

# Statistica inferenziale
## Osservazione
* In R, alcune funzioni possono ritornare degli *oggetti*
* Un oggetto raggruppa uno o più *attributi*, visualizzabili col comando `names()` e accessibili con la notazione `$`:
```{r}
names(vt)
vt$p.value
```

