---
title: "Parametri (Stampa unione)"
author: "Paolo Bosetti"
date: "1/27/2022"
output: pdf_document
params:
  nome: "Paolo"
  cognome: "Bosetti"
---

```{r setup, include=FALSE}
knitr::opts_chunk$set(echo = TRUE)
```

# Come creare report parametrici

Questo documento mostra come creare report parametrici, analogamente allo strumento *stampa unione* di MS Word.

Il campo `params` nell'intestazione di questo file contiene due parametri, `nome` e `cognome`, ciascuno con un valore di default. In fase di generazione del documento finale è possibile specificare il valore di questi parametri:

* in RStudio, cliccando sul menu `Knit/Knit with parameters...`
* mediante script, passando una lista di parametri all'opzione `params` della funzione `rmarkdown::render()`

Nel secondo caso, si fa qualcosa del genere:

```{r eval=FALSE, include=TRUE}
rmarkdown::render(
    "test_params.Rmd", 
    "pdf_document",
    output_file=glue("output.pdf"),
    params=list(
      nome="John", 
      cognome="Smith"
    )
  )
```

Il file `stampa_unione.R` contiene un esempio di come sia possibile generare programmaticamente una serie di report parametrici a partire da una tabella di dati contenenti i parametri.

In questo caso, i parametri con cui questo file è stato generato sono: **`r params$nome` `r params$cognome`**.

